【裁判字號】    99,易,506
【裁判日期】    990702
【裁判案由】    侵占
【裁判全文】
臺灣桃園地方法院刑事判決               99年度易字第506號
公  訴  人  臺灣桃園地方法院檢察署檢察官
被      告  楊建樹
選任辯護人  袁健峰律師
            陽文瑜律師
上列被告因侵占案件，經檢察官提起公訴（98年度偵續字第232
號），嗣經本院裁定改依簡式審判程序，並由受命法官獨任進行
審判程序，判決如下︰
    主  文
楊建樹意圖為自己不法之所有，而侵占對於業務上所持有之物，
處有期徒刑陸月，如易科罰金，以銀元參佰元即新臺幣玖佰元折
算壹日，減為有期徒刑參月，如易科罰金，以銀元參佰元即新臺
幣玖佰元折算壹日。緩刑貳年，並應向犯罪被害人保護協會桃園
分會支付新臺幣肆萬元。
    事  實
一、楊建樹前為行政院國軍退除役官兵輔導委員會桃園縣榮民服
    務處（以下簡稱榮民服務處）社區服務組長，職司轄區內榮
    民服務工作，為從事業務之人。竟意圖為自己不法之所有，
    於民國94年10月25日，利用處理單身榮民李國金遺產事宜之
    機會，將李國金所有位在桃園縣八德市白鷺里合興101 號房
    屋（以下簡稱系爭房屋）出售予危楊菜卿所獲之價金新臺幣
    （下同）300,000 元中之199,680 元匯予李國金之女兒李豔
    萍，30,000元交付予雷振亞後，竟未將因業務上所持有出售
    系爭房屋之餘款68,226元給付予李豔萍或繳回榮民服務處，
    以變易持有為所有之意思侵占入己。
二、案經法務部調查局桃園縣調查站報告臺灣桃園地方法院檢察
    署檢察官偵查起訴。
    理  由
一、按刑事訴訟法第273 條之1 第1 項規定除被告所犯為死刑、
    無期徒刑、最輕本刑為3 年以上有期徒刑之罪、或高等法院
    管轄第一審案件者外，於審判期日前之程序進行中，被告先
    就被訴事實為有罪之陳述時，審判長得告知被告簡式審判程
    序之旨，並聽取當事人、代理人、辯護人及輔佐人之意見後
    ，裁定進行簡式審判程序。經查，本件被告楊建樹被訴業務
    侵占一案，為前開不得進行簡式審判程序以外之案件，且被
    告於本院行準備程序時就被訴事實為有罪之陳述，本院告知
    被告簡式審判程序之旨，並聽取被告之意見後，爰依刑事訴
    訟法第273 條之1 第1 項之規定，當庭裁定改依簡式審判程
    序進行審判，合先敘明。
二、前揭事實，迭據被告楊建樹於警詢、偵查至本院審理時均坦
    認不諱，核與證人雷振亞、危楊菜卿證述情節相符，復有中
    國國際商業銀行八德分行電匯證實書、賣出外匯水單及手續
    費收入收據附卷可稽，足見被告楊建樹出售上開李國金遺產
    之系爭房屋所得價金300,000 元，扣除電匯予李國金女兒李
    艷萍之199,680 元（美金6000 元 ，匯款當日匯率1 美元兌
    換新臺幣33.28 元）及匯兌手續費2,094 元，及給予雷振亞
    30,000萬元，剩餘之68,226元為被告楊建樹所侵占。又被告
    楊建樹所擔任榮民服務處社區服務組長一職，乃屬志工性質
    ，不支薪給或其他待遇，故不具公務員資格，有該服務處98
    年8 月10日桃縣榮處字第0980007925號函在卷可參（見98年
    度偵續字第232 號卷第6 頁），附此敘明。綜上，堪認被告
    前揭不利於己之自白與事實相符，值堪信實。本件事證明確
    ，被告犯行已堪認定，應依法論科。
三、按被告楊建樹行為後，刑法業於94年2 月2 日修正公布，95
    年7 月1 日起施行。按行為後法律有變更者，適用行為時之
    法律，但行為後之法律有利於行為人者，適用最有利於行為
    人之法律，修正後刑法第2 條第1 項定有明文。此條規定係
    規範行為後法律變更所生新舊法律比較適用之準據法，本身
    尚無新舊法比較之問題，於新法施行後，應一律適用新法第
    2 條第1 項之規定，為「從舊從輕」之比較。而本次法律變
    更，比較時應就罪刑有關之共犯、未遂犯、想像競合犯、牽
    連犯、連續犯、結合犯，以及累犯加重、自首減輕暨其他法
    定加減原因（如身分加減）與加減例等一切情形，綜其全部
    罪刑之結果而為比較（最高法院95年5 月23日95年度第8次
    刑事庭會議決議參照）。經查：關於法定本刑罰金刑部分，
    依刑法施行法第1 條之1 規定，雖改以新臺幣為罰金之單位
    並提高30倍，惟因修正前之罰金單位為銀元，與新臺幣之折
    算比例為3 比1 ，又因前刑法分則有關條文罰金之倍數亦經
    修正前罰金罰鍰提高標準條例提高為10倍，就罰金之最高額
    而言，實與修正前罰金之最高額相同，惟罰金之最低額部分
    ，因刑法第33條第5 款亦於95年7 月1 日修正施行，罰金最
    低額亦提高為新臺幣1,000 元以上，並以百元為單位，是以
    修正前之規定較有利於被告。核被告楊建樹所為，則係犯刑
    法第336 條第2 項之業務侵占罪。爰審酌被告之動機、目的
    、手段、所生危害，及擔任榮民服務處社區服務組長，不思
    安分敬業，竟利用其擔任該組長之便，侵占其因業務上所保
    管持有之款項等犯罪情節、侵占款項僅68,226元，損及李國
    金繼承人李豔萍之權益，併其犯後已將侵占之68,226元款項
    全數返還榮民服務處，有該處自行收納款項統一收據1 紙在
    卷可稽（見97年度偵字第67頁），尚有悔意，暨其品行、生
    活狀況、智識程度、犯罪後坦承犯行之態度等一切情狀，量
    處如主文所示之宣告刑。又被告行為時之刑法第41條第1 項
    前段規定：「犯最重本刑為5 年以下有期徒刑以下之刑之罪
    ，而受6 個月以下有期徒刑或拘役之宣告，因身體、教育、
    職業、家庭之關係或其他正當事由，執行顯有困難者，得以
    1 元以上3 元以下折算1 日，易科罰金。」，而易科罰金之
    折算標準，依修正前罰金罰鍰提高標準條例第2 條前段（現
    已刪除）規定，就其原定數額提高為100 倍折算1 日，則被
    告行為時之易科罰金折算標準，應以銀元100 元以上300 元
    以下之數額折算1 日，經換算為新臺幣後，則應以新臺幣30
    0 元以上900 元以下折算1 日。惟95年7 月1 日修正公布施
    行之刑法第41條第1 項前段則規定：「犯最重本刑為5 年以
    下有期徒刑以下之刑之罪，而受6 個月以下有期徒刑或拘役
    之宣告者，得以新臺幣1 千元、2 千元或3 千元折算1 日，
    易科罰金。」，同日並廢除罰金罰鍰提高標準條例第2 條之
    規定，亦即係以新台幣1,000 元、2,000 元或3,000 元折算
    1 日，經比較結果，修正後之規定顯非較有利於被告，是依
    現行刑法第2 條第1 項前段規定，應適用行為時法，爰依修
    正前刑法第41條第1 項前段、修正前罰金罰鍰提高標準條例
    第2 條規定，併諭知易科罰金之折算標準。再又被告所犯上
    開業務侵占之犯罪時間係在96年4 月24日以前，合於中華民
    國96年罪犯減刑條例第3 條第1 項第3 款減刑條件，依法減
    輕其宣告刑2 分之1 ，並諭知易科罰金之折算標準。末查被
    告楊建樹前未曾因故意犯罪受有期徒刑以上刑之宣告，有卷
    附臺灣高等法院被告前案紀錄表可按，素行良好，因一時失
    誤而犯罪，犯後已將侵占之68,226元款項全數返還榮民服務
    處，有該處自行收納款項統一收據1 紙在卷足據，堪見其悔
    意甚殷，經此起訴、審判與刑之宣告，當知所警惕，信無再
    犯之虞，本院認所宣告之刑以暫不執行為適當，爰併諭知緩
    刑2 年，且應向被害人保護協會桃園分會支付40,000元之公
    益金，俾收啟新及惕儆之雙效。
據上論斷，應依刑事訴訟法第第273 條之1 第1 項、299 第1 項
前段，刑法第2 條第1 項前段、第336 條第2 項、第74條第1 項
第1 款、第74條第2 項第4 款，修正前刑法第第41 條 第1 項前
段，刑法施行法第1 條之1 第1 項、第2 項前段，修正前罰金罰
鍰提高標準條例第2 條，中華民國96年罪犯減刑條例第2 條第1
項第3 款、第7 條、第9 條，判決如主文。
本案經檢察官吳佳美到庭執行職務。
中    華    民    國    99    年    7     月    2     日
                  刑事第八庭    法  官  葉藍鸚
以上正本證明與原本無異。
如不服本判決應於收受判決後10日內向本院提出上訴書狀，並應
敘述具體理由。其未敘述上訴理由者，應於上訴期間屆滿後20日
內向本院補提理由書( 均須按他造當事人之人數附繕本) 「切勿
逕送上級法院」。
                                書記官  冒佩妤
中    華    民    國    99    年    7     月    5     日
附錄本案論罪科刑之法條：
中華民國刑法第336條
（公務公益侵占罪、業務侵占罪）
對於公務上或因公益所持有之物，犯前條第1 項之罪者，處1 年
以上7 年以下有期徒刑，得併科5 千元以下罰金。
對於業務上所持有之物，犯前條第1 項之罪者，處6 月以上5 年
以下有期徒刑，得併科3 千元以下罰金。
前二項之未遂犯罰之。

司法院資訊處製作；財團法人民間司法改革基金會備份。
